ACORDAO-COMPLETO-2532095

ACÓRDÃO 3050/2022 ATA 19/2022 - SEGUNDA CÂMARA

VISTOS, relatados e discutidos estes autos de tomada de contas especial instaurada pelo Fundo Nacional de Saúde (FNS) em desfavor da Sanatório Belém, além de Luiz Augusto Pereira como então presidente dessa associação privada, diante da não comprovação da boa e regular aplicação dos recursos públicos repassados por meio do Convênio n.º 33881/2011 (Siafi 763064) destinado à aquisição de equipamentos e materiais permanentes para estruturar o Hospital Parque Belém localizado na zona sul do Município de Porto Alegre - RS sob o valor original de R$ 250.000,00 pelo integral aporte em recursos federais, tendo a vigência do ajuste sido inicialmente estipulada para o período de 20/12/2011 a 20/12/2012, com a sucessiva prorrogação até 18/5/2015;
ACORDAM os Ministros do Tribunal de Contas da União, reunidos em Sessão da 2ª Câmara, ante as razões expostas pelo Relator em:
9.1. rejeitar as alegações de defesa oferecidas pela Sanatório Belém, além de Luiz Augusto Pereira;
9.2. julgar irregulares as contas da Sanatório Belém, além de Luiz Augusto Pereira, nos termos dos arts. 16, III, alíneas "b" e "c", com o § 2º, "b", e 19, caput, e 23, III, da Lei n.º 8.443, de 1992, para condená-los solidariamente ao pagamento do correspondente débito, com a atualização monetária e os juros de mora calculados desde a data informada até o efetivo recolhimento, fixando-lhes o prazo de 15 (quinze) dias, contados da notificação, para que comprovem perante o Tribunal, nos termos do art. 214, III, "a", do RITCU, o recolhimento da referida dívida em favor do Fundo Nacional de Saúde, na forma da legislação em vigor, sob as seguintes condições:
	Data da Ocorrência
	Valor Original (em R$) 

	4/10/2012
	250.000,00

9.3. aplicar em desfavor de Luiz Augusto Pereira a multa prevista no art. 57 da Lei n.º 8.443, de 1992, sob o valor de R$ 50.000,00 (cinquenta mil reais) , fixando-lhes o prazo de 15 (quinze) dias, contados da notificação, para que comprovem, perante o Tribunal, nos termos do art. 214, III, "a", do RITCU, o recolhimento da referida dívida ao Tesouro Nacional, com a devida atualização monetária, na forma da legislação em vigor;
9.4. autorizar, caso requerido, nos termos do art. 26 da Lei n.º 8.443, de 1992, e do art. 217 do RITCU, o parcelamento das dívidas fixadas por este Acórdão em até 36 (trinta e seis) parcelas mensais e sucessivas, com a devida atualização monetária e os correspondentes acréscimos legais, esclarecendo aos responsáveis que a falta de pagamento de qualquer parcela importará no vencimento antecipado do saldo devedor, sem prejuízo das demais medidas legais;
9.5. autorizar, desde logo, a cobrança judicial das dívidas fixadas por este Acórdão, nos termos do art. 28, II, da Lei n.º 8.443, de 1992, diante do não atendimento à notificação; e
9.6. enviar a cópia do presente Acórdão, com o Relatório e a Proposta de Deliberação, à Procuradoria da República no Rio Grande do Sul, nos termos do § 3º do art. 16 da Lei n.º 8.443, de 1992, para o ajuizamento das ações civis e penas cabíveis.

Tomada de Contas Especial instaurada pelo Fundo Nacional de Saúde (FNS) em desfavor da Sanatório Belém, além de Luiz Augusto Pereira como então presidente dessa entidade, diante da não comprovação da boa e regular aplicação dos recursos públicos repassados por meio do Convênio n.º 33881/2011 (Siafi 763064) destinado à aquisição de equipamentos e materiais permanentes para estruturar o Hospital Parque Belém localizado na zona sul do Município de Porto Alegre  RS sob o valor original de R$ 250.000,00 pelo integral aporte em recursos federais, tendo a vigência do ajuste sido inicialmente estipulada para o período de 20/12/2011 a 20/12/2012, com a sucessiva prorrogação até 18/5/2015.

Segunda Câmara

Fundo Nacional de Saúde (FNS).

3. Responsáveis: Sanatório Belém (CNPJ 92.713.825/0001-71) e Luiz Augusto Pereira (CPF XXX.579.960-XX).

13.1. Ministros presentes: Bruno Dantas (Presidente), Augusto Nardes e Aroldo Cedraz.
13.2. Ministros-Substitutos presentes: Marcos Bemquerer Costa e André Luís de Carvalho (Relator).

ANDRÉ DE CARVALHO

Trata-se de tomada de contas especial instaurada pelo Fundo Nacional de Saúde (FNS) em desfavor do Sanatório Belém, além de Luiz Augusto Pereira como então presidente desse ente, diante da não comprovação da boa e regular aplicação dos recursos públicos repassados por meio do Convênio n.º 33881/2011 (Siafi 763064) destinado à aquisição de equipamentos e materiais permanentes para estruturar o Hospital Parque Belém localizado na zona sul do Município de Porto Alegre - RS sob o valor original de R$ 250.000,00 pelo integral aporte em recursos federais, tendo a vigência do ajuste sido inicialmente estipulada para o período de 20/12/2011 a 20/12/2012, com a sucessiva prorrogação até 18/5/2015.
2.	Após a análise final do feito, o Auditor Federal Paulo Vinhas Lima Junior lançou o seu parecer conclusivo à Peça 79, com a anuência dos dirigentes da Secex-TCE (Peças 80 e 81) , nos seguintes termos:
	" (...) HISTÓRICO
2.	O Convênio foi celebrado em 20/12/2011, com vigência estipulada para o período de 20/12/2011 a 20/12/2012 (peça 5) , prorrogada por intermédio de termos aditivos até 18/5/2015. O orçamento para a execução do objeto foi fixado em R$ 250.000,00, inteiramente à conta do concedente. 
3.	Os recursos federais previstos para implementação do objeto do referido convênio foram transferidos pelo Fundo Nacional de Saúde no valor total de R$ 250.000,00 mediante a ordem bancária e data de crédito especificada no quadro abaixo (peças 6, 7 e 8) :
	Ordem bancária
	Data de emissão
	Valor (R$) 
	Data do crédito

	2013OB830284
	2/10/2012
	250.000,00
	4/10/2012

4.	A instauração do presente processo foi motivada pela constatação de que os objetivos do convênio não foram alcançados, uma vez que houve bloqueio judicial de parcela dos recursos transferidos, um dos equipamentos adquiridos com os recursos repassados pelo FNS não foi pago ao fornecedor e os bens não foram empregados nas finalidades previstas no plano de trabalho pactuado.
5.	Extrai-se dos relatórios de fiscalização e pareceres emitidos pelo concedente (Relatório de Verificação 24-1/2016 de 11/5/2016 à peça 13 e Parecer Financeiro 29/2017 à peça 14) que foram efetuadas as seguintes constatações na execução física e financeira do convênio:
a) débitos indevidos na conta específica do convénio no valor de R$ 14.135,37, em 11/11/2014 e R$ 137.126,59, em 10/12/2014, decorrentes de bloqueio dos recursos determinados por autoridade judiciária no âmbito de ação judicial cível;
b) não pagamento ao fornecedor até a data do acompanhamento, do equipamento Arco Cirúrgico em 'C', no valor de R$ 150.000,00, em razão dos bloqueios judiciais na conta específica do convénio;
c) frustração dos objetivos do convênio, uma vez que os bens adquiridos (oito monitores multiparâmetros e um arco cirúrgico em 'C') , apesar de se encontrarem nas dependências do Hospital Parque Belém, jamais foram empregados nas finalidades almejadas.
6. Registrou-se, ainda, que a convenente apresentou a prestação de contas final do convênio, via SICONV, em 5/1/2017, de forma incompleta, visto que não foram inseridos os comprovantes de pagamentos, extratos bancários da conta específica e de aplicação financeira, bem como não foram gerados os relatórios de execução, em desacordo com a clausula décima do termo de Convênio.
7. A convenente encaminhou justificativas sobre as constatações e recomendações contidas no Relatório de Verificação in loco (peça 23) , A convenente alegou que o Departamento Jurídico da Associação Sanatório Parque Belém contestou os bloqueios indevidos na conta específica do convênio, entretanto, não conseguiu a liberação junto à Justiça. Tal fato teria impossibilitado o pagamento ao fornecedor do arco cirúrgico.
8. As justificativas ofertadas não foram acatadas pelo concedente, tendo em vista que os bens adquiridos não foram utilizados em benefício dos usuários do SUS Sistema Único de Saúde (peça 24) .
9. Verifica-se que no Relatório do Tomador de Contas (peça 31) estão circunstanciados os fatos acima relatados e imputada responsabilidade pelo ressarcimento do dano ao erário ao Sr. Luiz Augusto Pereira (CPF XXX.579.960-XX) e à pessoa jurídica Sanatório Belém (CNPJ 92.713.825/0001-71) em razão da ausência de alcance dos objetivos fixados no referido pacto convenial.
10. As medidas administrativas tendentes a obter o saneamento das irregularidades e/ou o ressarcimento do dano foram adotadas pelo concedente (peças 19-22) .
11. Não tendo sido saneada a irregularidade geradora do dano ao erário e tampouco recolhidas as quantias impugnadas, o Ministério da Saúde instaurou a presente tomada de contas especial.
12. O Ministério da Transparência, Fiscalização e Controladoria-Geral da União emitiu relatório e certificado de auditoria concluindo pela responsabilidade da entidade convenente e de seu dirigente pelo dano ao erário e certificou a irregularidade das contas dos responsáveis (peças 34 e 35, respectivamente) . O dirigente do Órgão de Controle Interno emitiu parecer de sua competência, bem assim houve pronunciamento ministerial (peças 36 e 37, respectivamente) .
13. Na instrução inicial do feito nesta Unidade Técnica (peça 41) , propôs-se a citação solidária dos responsáveis Luiz Augusto Pereira e Sanatório Belém para apresentação de alegações de defesa e/ou recolhimento aos cofres do Fundo Nacional de Saúde do débito apurado em razão da ausência de comprovação da boa e regular aplicação dos recursos transferidos pelo FNS por força do Convênio 33881/2011 (Siafi 763064) em razão da inexecução parcial e não atingimento dos objetivos pactuados caracterizados por:
i)	 bloqueio judicial de parte dos recursos na conta específica do convênio, configurando desvio de finalidade;
ii)	 ausência de pagamento ao fornecedor do equipamento 'arco cirúrgico em 'C', integrante do objeto do convênio; e
iii)	 ausência de utilização dos equipamentos hospitalares previstos no plano de trabalho do Convênio 33881/2011 (Siafi 763064) no Hospital Parque Belém para prestação de serviços à população no âmbito do Sistema Único de Saúde.
14. Acolhida a proposta pelos dirigentes desta Unidade Técnica (peças 42/43) , foram promovidas as citações na forma determinada (peças 48 a 51) . Retornando os autos para instrução, verifica-se que o Sr. Luiz Augusto Pereira e a pessoa jurídica Sanatório Belém ofertaram as alegações de defesa em peça única (peça 54) , acompanhada de documentação de suporte probatório (peças 55-67) .
EXAME TÉCNICO
Caracterização das Irregularidades Geradoras do Dano ao Erário
15. Conforme acima detalhado, a irregularidade geradora da presente Tomada de Contas Especial foi a não comprovação da boa e regular aplicação dos recursos recebidos através do Convênio 33881/2011 (Siafi 763064) em razão de irregularidades na execução financeira e não-alcance dos objetivos da avença.
16. O pacto previu a alocação de recursos para aquisição de arco cirúrgico em 'C' e monitores multiparâmetros para o Hospital Parque Belém. De acordo com o parecer técnico de aprovação (peça 15, p. 1-2) tratava-se de hospital geral, localizado na Zona Sul do Município de Porto Alegre/RS, contando com 221 leitos, dos quais 143 encontravam alocados a pacientes do SUS. 
17. A unidade contava, ainda, com 20 leitos destinados a Unidade de Tratamento Intensivo de nível II, um centro cirúrgico com quatro salas cirúrgicas e dez leitos para pós-operatório numa sala de recuperação. À época da celebração a unidade encontrava-se habilitada junto ao Ministério da Saúde como unidade de alta complexidade em neurocirurgia, nefrologia, retirada de múltiplos órgãos e traumato-ortopedia. 
18. Conforme acima relatado, a fiscalização do concedente constatou que, apesar de ter contratado o fornecimento e recebido os equipamentos previstos no plano de trabalho, conforme notas fiscais juntadas aos autos (peça 9) , não houve pagamento do arco cirúrgico adquirido junto à GE Healthcare do Brasil Com. e Serv. p/ Equip. Med. Hosp. Ltda. em razão de bloqueio judicial de parte dos recursos na conta específica do convênio.
19. Encontram-se diversos precedentes na jurisprudência deste Tribunal no sentido de que o bloqueio judicial de recursos de convênio configura desvio de finalidade e não afasta o dever de ressarcimento dos valores bloqueados, conforme ilustram os enunciados abaixo transcritos:
'Acórdão 2848/2019-TCU-Primeira Câmara, Rel. Min Marcos Bemquerer
Enunciado
O bloqueio judicial de recursos de convênio para pagamento de dívidas trabalhistas do convenente configura débito decorrente de desvio de finalidade e, portanto, não afasta a responsabilidade de o ente beneficiado restituir os respectivos valores aos cofres do concedente.
Acórdão
Acórdão 1732/2017-TCU-Primeira Câmara, Relator Min. Augusto Sherman
Enunciado
O bloqueio judicial de recursos do convênio para o pagamento de dívidas trabalhistas configura débito decorrente de desvio de finalidade e, portanto, não afasta a responsabilidade de o convenente restituir esses valores aos cofres do concedente.'
20. Qualquer que seja o juízo quanto ao mérito da medida judicial, permanece caracterizada a responsabilidade da convenente, uma vez que deveria ter adotado as medidas necessárias para evitar tais bloqueios e, caso eventualmente ocorridos, para revertê-los de imediato nas instâncias competentes. Constata-se, portanto, descumprimento ao preceituado no art. 50, caput e § 2°, inciso II, da então vigente Portaria Interministerial MPOG/MF/MCT 127/2008.
21. Constatou-se, ainda, que o Hospital Parque Belém não estava em funcionamento e que os setores de assistência se encontravam desativados. Apontou-se que a instituição não prestava mais atendimento ao Sistema Único de Saúde, em razão da decisão objeto da notificação da Secretaria Municipal de Saúde de Porto Alegre de 13/4/2016, dirigida à convenente, comunicando a ruptura de qualquer prestação de serviços pelo Hospital Parque Belém no SUS a partir de 30/9/2015. 
22. Os fatos acima evidenciados configuram descumprimento dos deveres de boa gestão impostos aos administradores de recursos públicos pelo art. 37, caput e 70, parágrafo único da Constituição da República, além do que determinava o art. 39, caput, da Portaria Interministerial MPOG/MF/MCT 127/2008 e as cláusulas segunda, inciso II e quinta do termo do Convênio 33881/2011.
Individualização de condutas e culpabilidade
23. Considerando os ilícitos acima identificados, a imputação de responsabilidade efetuada pelo tomador de contas atende aos pressupostos estabelecidos na jurisprudência desta Corte de Contas. Com efeito, há elementos para individualizar as condutas, o nexo de causalidade entre estas e as irregularidades geradoras do dano e está caracterizada a atuação, no mínimo culposa, dos responsáveis. 
24. Conforme consignado no relatório do tomador de contas, a responsabilidade pelo não alcance das finalidades do Convênio 33881/2011 incide sobre o dirigente da entidade convenente, uma vez que deixou de dar cumprimento ao pactuado no respectivo termo, resultando em não utilização dos equipamentos adquiridos com recursos federais para a prestação de serviços almejada.
25. O acima relatado evidencia que o Sanatório Belém contratou o fornecimento e recebeu os equipamentos previstos, porém não efetuou o pagamento integral em razão de bloqueio judicial de parte dos recursos. Tampouco iniciou-se a utilização dos equipamentos recebidos em razão da suspensão das atividades da estrutura hospitalar para atendimento aos usuários do SUS.
26. A despeito de ter informado em suas justificativas ao concedente que intentou o desbloqueio dos recursos e a regularização junto à Secretaria de Saúde para retomada do atendimento de pacientes do SUS, a convenente não justificou as razões que motivaram a medida judicial de constrição patrimonial, a ausência de providências eficazes para a liberação dos recursos bloqueados e tampouco a suspensão do credenciamento do Hospital Parque Belém junto ao SUS.
27. Portanto, ao não demonstrar ter adotado as medidas necessárias ao alcance dos objetivos do Convênio 33881/2011, caracterizaram-se condutas omissivas da pessoa jurídica Sanatório Belém (CNPJ 92.713.825/0001-71) e do dirigente Sr. Luiz Augusto Pereira (CPF XXX.579.960-XX) que concorreram diretamente para a não aquisição regular e utilização dos bens em sua finalidade, caracterizando dano ao erário.
28. Há fortes indícios de culpabilidade desses agentes, uma vez que deveriam ter garantido que objeto fosse utilizado em conformidade com as normas aplicáveis e os objetivos pactuados e especificados no plano de trabalho aprovado, o que não ocorreu.
29. Quanto à imputação solidária do débito, aplica-se o entendimento firmado no Acórdão 2763/2011-TCU-Plenário - Rel. Min. Augusto Sherman e na Súmula 286 da jurisprudência do TCU de que a pessoa jurídica de direito privado convenente beneficiária de transferências voluntárias de recursos públicos da União atua como gestora pública e deve responder solidariamente com seus dirigentes por prejuízos causados ao erário.
EXAME DAS CITAÇÕES
Alegações de defesa do Sr. Luiz Augusto Pereira (CPF XXX.579.960-XX) e da associação Sanatório Belém (CNPJ 92.713.825/0001-71) 
30. Os responsáveis pleiteiam prorrogação do prazo para oferta de alegações de defesa pelo prazo de 60 dias em razão de restrições à obtenção de documentação probatória para sua defesa. O Sr. Luiz Augusto Pereira afirma que, por razões de saúde e de idade avançada, encontrava-se no grupo de risco da Pandemia do Covid-19, devendo manter-se em isolamento social.
31. Aduzem, ainda, que houve renúncia do mandato do advogado anteriormente constituído e que o novo causídico não dispôs de tempo suficiente para ter conhecimento dos fatos relacionados às imputações de irregularidade objeto desta TCE.
32. O responsável relata que o Hospital Parque Belém enfrentou dificuldades financeiras em razão da suspensão dos repasses de recursos pela Secretaria Municipal da Saúde de Porto Alegre/RS. Em consequência, a instituição não teria sido capaz de auferir receitas e encerrou suas atividades em maio de 2017. 
33. Noticia a existência de ações de cobrança/indenizatórias em face do Município de Porto Alegre/RS motivadas pelo inadimplemento dos pagamentos relativos a serviços hospitalares prestados pelo Hospital Parque Belém.
34. Relatam, ainda, que a instituição celebrou, em 2/5/2018, contrato de arrendamento do hospital com a Associação Beneficente São Miguel (ABSM) (peça 60) , incluindo cláusula de destinação de bens adquiridos com recursos da União à prestação de serviços de saúde pública. A ABSM, todavia, não teria dado cumprimento ao contratado e não reestabeleceu as atividades do hospital. 
35. Afirmam que estão sendo conduzidas tratativas junto à Advocacia Geral da União para solucionar a questão da destinação dos bens patrimoniais adquiridos com recursos federais. 
36. Não obstante, informam que, em 20/3/2020, a Secretaria Municipal de Saúde apreendeu diversos equipamentos na instituição hospitalar para destinar ao enfrentamento da emergência de saúde pública, incluindo os oito monitores multiparâmetros objeto desta TCE (peça 64, p. 2-5) . Entendem que esse fato caracteriza, ainda que parcialmente, destinação dos equipamentos previstos no Convênio 33881/2011 à prestação de serviços pelo Sistema Único de Saúde. 
37. Sobre o arco cirúrgico modelo Radivs S9 DJM Completo, aduzem que foi adjudicado à Improtec Comercio de Material Cirúrgico Ltda. no processo cível n. 001/1.13.0236626- 3, que tramita perante a 7ª Vara Cível do Foro Central de Porto Alegre/RS. 
38. O dirigente da entidade sustenta estar impossibilitado de obter acesso ao referido processo judicial em razão das normas baixadas pelo Tribunal de Justiça do Rio Grande do Sul e Conselho Nacional de Justiça (peças 66 e 67) relativas à suspensão das atividades presenciais do Poder Judiciário durante a pandemia do novo coronavírus. 
Análise
39. Acerca do pedido de dilação do prazo para oferta de alegações de defesa, observa-se que se mostra prejudicado em razão do decurso de quase dois anos desde o pleito sem que os responsáveis tenham apresentado alegações de defesa adicionais e/ou elementos probatórios aptos a demonstrar a regularidade do emprego dos recursos em debate.
40. Sobre a impossibilidade de obter documentos necessários à defesa em razão das restrições de acesso em decorrência da pandemia da doença causada pelo novo coronavírus (Covid-19) , verifica-se vem sendo mitigadas, desde 2021, das medidas restritivas inicialmente impostas pelas autoridades sanitárias de Município Porto Alegre/RS (Decreto 21.247, de 19/11/2021 do Prefeito Municipal de Porto Alegre/RS) e pelo Tribunal de Justiça do Rio Grande do Sul (Resolução TJRS n. 007/2021-P, de 28/7/2021) para controle da pandemia. Ademais, o responsável poderia ter constituído novo procurador para substituir o anteriormente constituído para obter os documentos que entende necessários à comprovação de suas alegações. 
41. Sobre as alegações de que os equipamentos adquiridos com recursos federais foram apreendidos pela Secretaria Municipal de Saúde de Porto Alegre/RS e pelo Poder Judiciário, trata-se de circunstâncias que somente corroboram o juízo de que a entidade convenente e seu dirigente não adotaram as medidas necessárias à plena execução do objeto pactuado e alcance dos objetivos do convênio.
42. Ressalte-se que a apreensão dos equipamentos pela secretaria municipal de saúde se deveu, provavelmente, à circunstância de estarem armazenados sem utilização nas dependências do Hospital Parque Belém. Conforme informado pelos próprios defendentes, o hospital não funcionava desde 2017.
43. Conforme se extrai do extrato de consulta processual à peça 65, o Poder Judiciário do Estado do Rio Grande do Sul promoveu, no âmbito de ação cível, a penhora do arco cirúrgico adquirido com recursos do convênio para satisfação de dívidas da convenente. Esse fato corrobora o juízo inicial de desvio de finalidade, uma vez que é dever da entidade convenente assegurar a plena aplicação dos recursos transferidos exclusivamente no objeto pactuado e sua utilização nas finalidades públicas almejadas conforme plano de trabalho aprovado. 
44. Não merecem igualmente acatamento as alegações de que a apreensão dos bens pela Prefeitura Municipal de Porto Alegre comprova o alcance parcial do objetivo do pacto. Por ser parte estranha ao convênio, a municipalidade não pode dar cumprimento às obrigações assumidas pelo Sanatório Belém e, portanto, mesmo que os equipamentos estejam sendo utilizados na prestação de serviços de saúde pelo município, não resta descaracterizado o desvio de finalidade.
45. Deve-se concluir, por todo o exposto, que as alegações de defesa ofertadas não somente são incapazes de elidir as irregularidades imputadas aos defendentes, como também corroboram o juízo inicialmente formulado de que houve desvio de finalidade dos recursos transferidos à convenente e completa frustração dos objetivos do convênio.
46. Em tais circunstâncias, devem ser rejeitadas as alegações de defesa, bem como deve ser considerado prejudicado o pedido de prorrogação do prazo de defesa, tendo em consideração o decurso de longo interstício sem manifestação adicional dos defendentes.
EXAME DOS PRESSUPOSTOS PROCESSUAIS DA IN TCU 71/2012
Viabilidade do estabelecimento regular do contraditório 
47. Verifica-se que o interstício entre as datas de ocorrência das irregularidades geradoras do dano ao erário, não-alcance dos objetivos do convênio até a data final de vigência estipulada (18/5/2015) , e a data da primeira notificação válida dos dirigentes responsáveis é inferior a dez anos. A primeira notificação dando ciência ao presidente da entidade convenente do vencimento do prazo para apresentação da prestação de contas foi efetivada em 21/8/2015 (peças 19-20) .  
48. Considerando essas datas, não houve transcurso de prazo superior a dez anos entre as datas de ocorrência das irregularidades em questão e as primeiras notificações válidas dos agentes responsáveis.
49. Em tais circunstâncias não se configurou óbice ao estabelecimento regular do contraditório, considerando o parâmetro estabelecido no art. 6º, inciso II, da Instrução Normativa TCU 71/2012.
Quantificação do dano e valor mínimo para instauração
50. Conforme se extrai do relatório do Tomador de Contas Especial e que os débitos associados às irregularidades constatadas alcançam valor histórico total de R$ 250.000,00 equivalente ao montante de R$ 378.600,00, atualizado monetariamente até 15/4/2020 (peça 40) .
51. Conforme demonstrado nos relatórios de cálculo de débito (peça 39) , as irregularidades acima descritas configuram prejuízo ao erário, cujo valor atualizado até 1/1/2017 é de R$ 338.075,00, superior ao limite de R$ 100.000,00, fixado pelo art. 6º, inciso I, da Instrução Normativa TCU 71/2012, com a redação dada pela IN TCU 76/2016. 
Configuração da Prescrição da Pretensão Punitiva
52. Observa-se não ter se consumado, em relação aos ilícitos em debate, a prescrição da pretensão punitiva por parte do TCU que, nos termos do entendimento firmado no Acórdão 1441/2016-TCU-Plenário - Rel. Min. Benjamin Zymler, subordina-se ao prazo geral de prescrição indicado no art. 205 do Código Civil, qual seja, dez anos contados a partir da data de ocorrência da irregularidade sancionada, nos termos do art. 189 do Código Civil.
53. A irregularidade motivadora da instauração desta TCE, não alcance dos objetivos do convênio, configurou-se no exercício de 2015, portanto há menos de 10 anos. Em tais circunstâncias, não há óbice à proposição de aplicação aos responsáveis das sanções previstas na Lei 8.443/1992.
Outras informações relevantes
54. Em obediência ao comando contido no item 9.4 do Acórdão 1772/2017-TCU-Plenário - Relator Ministro-Substituto Augusto Sherman, informa-se que há outros processos em tramitação nesta Corte de Contas em que haja débito imputável aos responsáveis:
	 Processo 015.075/2020-6
		  TCE instaurada pelo (a) FNS- MS em razão de não- comprovação da regular aplicação dos recursos repassados pela União, Convênio 33875/2011, firmado com o/a MINISTERIO DA SAUDE, Siafi/Siconv 759995, objeto Aquisição de Equipamentos Hospitalar. (nº da TCE no sistema: 2359/2018) .

	  Processo 015.079/2020-1
	  
	  TCE instaurada pelo (a) FNS-MS em razão de não comprovação da regular aplicação dos recursos repassados pela União, Convênio 33888/2011, firmado com o/a MINISTERIO DA SAUDE, Siafi/Siconv 763046, função SAUDE, que teve como objeto aquisição de equipamento e material permanente para unidade de atenção especializada em saúde. (nº da TCE no sistema: 2437/2018) .

CONCLUSÕES
55. Regularmente citados por este Tribunal de Contas, os responsáveis Sr. Luiz Augusto Pereira e associação civil Sanatório Belém apresentaram as alegações de defesa acima examinadas. Concluiu-se que as alegações e documentos apresentados não são suficientes para elidir sua responsabilidade pelas irregularidades geradoras dos prejuízos ao erário que motivaram sua citação. Em tais circunstâncias, deve propor a rejeição integral de suas alegações de defesa.
56. Conforme acima examinado, não foram apresentados pelos defendentes elementos que demonstrem sua boa-fé ou a ocorrência de outros excludentes de culpabilidade. Desse modo, suas contas devem, desde logo, ser julgadas irregulares, nos termos do art. 202, § 6º, do Regimento Interno/TCU, procedendo-se à sua condenação ao ressarcimento dos débitos apurados. 
57. Ante a gravidade das violações às normas ínsitas na Constituição da República de 1988 e demais normas legais aplicáveis e causação de dano ao erário, entende-se que restou caracterizada culpa grave e alta reprovabilidade das condutas ilícitas que justifica a proposição da aplicação da multa prevista no art. 57 da Lei 8.443/1992 aos responsáveis.
58. Cabível, finalmente, a proposição de remessa de cópia dos elementos pertinentes ao Ministério Público da União, atendendo, assim, ao disposto no art. 16, § 3º, da Lei 8.443/1992 c/c o art. 209, § 7º, do Regimento Interno/TCU.
PROPOSTA DE ENCAMINHAMENTO
Diante do exposto, submetem-se os autos à consideração superior, propondo:
a) rejeitar as alegações de defesa do Sr. Luiz Augusto Pereira (CPF XXX.579.960-XX) e da pessoa jurídica Sanatório Belém (CNPJ 92.713.825/0001-71) ; 
b) com fundamento nos arts. 1º, I, 16, III, alíneas 'b' e 'c', e § 2º, 19, e 23, III, da Lei 8.443/1992 e 1º, I, 209, III e § 5º, incisos I e II, 210, § 1º, inciso I, e 214, III, do Regimento Interno do TCU, julgar irregulares as contas do Sr. Luiz Augusto Pereira (CPF XXX.579.960-XX) e da pessoa jurídica Sanatório Belém (CNPJ 92.713.825/0001-71) , condenando-os ao pagamento da quantia abaixo discriminada, com a fixação do prazo de quinze dias, a contar do recebimento da notificação, para comprovar perante o Tribunal, na forma prevista no art. 214, III, alínea 'a', do Regimento Interno do TCU, o recolhimento aos cofres do Fundo Nacional de Saúde - FNS da referida importância, atualizada monetariamente e acrescidas dos juros de mora, a partir da data apontada até a do recolhimento, na forma prevista na legislação em vigor:
Débito:
	Valor (R$) 
	Data de ocorrência

	250.000,00
	4/10/2012

c)	 aplicar ao Sr. Luiz Augusto Pereira (CPF XXX.579.960-XX) e à pessoa jurídica Sanatório Belém (CNPJ 92.713.825/0001-71) , individualmente, a multa prevista no art. 57, da Lei 8.443/1992 c/c o art. 267 do Regimento Interno, fixando-lhes o prazo de 15 (quinze) dias, a contar das notificações, para comprovarem, perante o Tribunal (art. 214, inciso III, alínea 'a', do Regimento Interno) , o recolhimento das dívidas aos cofres do Tesouro Nacional, atualizadas monetariamente desde a data do acórdão que vier a ser proferido até a dos efetivos recolhimentos, se forem pagas após o vencimento, na forma da legislação em vigor:
d)	autorizar, desde logo, nos termos do art. 28, inciso II, da Lei 8.443/1992 c/c o art. 219, inciso II, do RI/TCU, a cobrança judicial da dívida caso não atendidas as notificações;
e)	 autorizar, desde logo, com fundamento no art. 26, da Lei 8.443/1992 c/c o art. 217, do Regimento Interno do TCU, caso seja do interesse dos acima nominados responsáveis, o parcelamento da dívida em até 36 parcelas, incidindo, sobre cada uma, os encargos legais devidos, sem prejuízo de alertá-los de que, caso opte por essa forma de pagamento, a falta de comprovação do recolhimento de qualquer parcela implicará o vencimento antecipado do saldo devedor, nos termos do art. 26, parágrafo único, e 59, da Lei 8.443/1992 c/c o art. 217, § 2º, do Regimento Interno do TCU; e
f)	 encaminhar cópia da deliberação ao Procurador-Chefe da Procuradoria da República no Estado do Rio Grande do Sul, nos termos do § 3º do art. 16 da Lei 8.443/1992 c/c o § 7º do art. 209 do Regimento Interno do TCU, para adoção das medidas que entender cabíveis; e aos responsáveis, para ciência, e comunicar-lhes que o relatório e o voto que a fundamentarem podem ser acessados por meio do endereço eletrônico www.tcu.gov.br/acordaos e que, caso haja interesse, o Tribunal pode enviar-lhe cópia desses documentos sem qualquer custo;"
3.	Enfim, por intermédio do Exmo. Sr. Procurador Júlio Marcelo de Oliveira, o MPTCU anuiu à aludida proposta da unidade técnica, tendo lançado o seu parecer à Peça 82 nos seguintes termos:
" (...) O Ministério Público de Contas, em face do que restou apurado nos autos, manifesta-se de acordo com a proposta de encaminhamento apresentada pela Secretaria de Controle Externo de Tomada de Contas Especial (peças 79 a 81) , no sentido de o TCU:
a)	rejeitar as alegações de defesa do Sr. Luiz Augusto Pereira (CPF XXX.579.960-XX) e da pessoa jurídica Sanatório Belém (CNPJ 92.713.825/0001-71) ; 
b)	com fundamento nos arts. 1º, I, 16, III, alíneas "b" e "c", e § 2º, 19, e 23, III, da Lei 8.443/1992 e 1º, I, 209, III e § 5º, incisos I e II, 210, § 1º, inciso I, e 214, III, do Regimento Interno do TCU, julgar irregulares as contas do Sr. Luiz Augusto Pereira (CPF XXX.579.960-XX) e da pessoa jurídica Sanatório Belém (CNPJ 92.713.825/0001-71) , condenando-os ao pagamento da quantia abaixo discriminada, com a fixação do prazo de quinze dias, a contar do recebimento da notificação, para comprovar perante o Tribunal, na forma prevista no art. 214, III, alínea "a", do Regimento Interno do TCU, o recolhimento aos cofres do Fundo Nacional de Saúde - FNS da referida importância, atualizada monetariamente e acrescidas dos juros de mora, a partir da data apontada até a do recolhimento, na forma prevista na legislação em vigor:
Débito:
	Valor (R$) 
	Data de ocorrência

	250.000,00
	4/10/2012

c)	aplicar ao Sr. Luiz Augusto Pereira (CPF XXX.579.960-XX) e à pessoa jurídica Sanatório Belém (CNPJ 92.713.825/0001-71) , individualmente, a multa prevista no art. 57, da Lei 8.443/1992 c/c o art. 267 do Regimento Interno, fixando-lhes o prazo de 15 (quinze) dias, a contar das notificações, para comprovarem, perante o Tribunal (art. 214, inciso III, alínea "a", do Regimento Interno) , o recolhimento das dívidas aos cofres do Tesouro Nacional, atualizadas monetariamente desde a data do acórdão que vier a ser proferido até a dos efetivos recolhimentos, se forem pagas após o vencimento, na forma da legislação em vigor:
d)	autorizar, desde logo, nos termos do art. 28, inciso II, da Lei 8.443/1992 c/c o art. 219, inciso II, do RI/TCU, a cobrança judicial da dívida caso não atendidas as notificações;
e)	 autorizar, desde logo, com fundamento no art. 26, da Lei 8.443/1992 c/c o art. 217, do Regimento Interno do TCU, caso seja do interesse dos acima nominados responsáveis, o parcelamento da dívida em até 36 parcelas, incidindo, sobre cada uma, os encargos legais devidos, sem prejuízo de alertá-los de que, caso opte por essa forma de pagamento, a falta de comprovação do recolhimento de qualquer parcela implicará o vencimento antecipado do saldo devedor, nos termos do art. 26, parágrafo único, e 59, da Lei 8.443/1992 c/c o art. 217, § 2º, do Regimento Interno do TCU; e
f)	 encaminhar cópia da deliberação ao Procurador-Chefe da Procuradoria da República no Estado do Rio Grande do Sul, nos termos do § 3º do art. 16 da Lei 8.443/1992 c/c o § 7º do art. 209 do Regimento Interno do TCU, para adoção das medidas que entender cabíveis; e aos responsáveis, para ciência, e comunicar-lhes que o relatório e o voto que a fundamentarem podem ser acessados por meio do endereço eletrônico www.tcu.gov.br/acordaos e que, caso haja interesse, o Tribunal pode enviar-lhe cópia desses documentos sem qualquer custo."
É o Relatório.

Paulo Roberto Cardoso Moreira de Oliveira (OAB-RS 27.026), representando a Sanatório Belém e Luiz Augusto Pereira.

Procurador Júlio Marcelo de Oliveira.

TOMADA DE CONTAS ESPECIAL. FUNDO NACIONAL DE SAÚDE. CONVÊNIO. NÃO COMPROVAÇÃO DA BOA E REGULAR APLICAÇÃO DOS RECURSOS FEDERAIS TRANSFERIDOS. CITAÇÃO. REJEIÇÃO DAS ALEGAÇÕES DE DEFESA. CONTAS IRREGULARES. DÉBITO. MULTA. COMUNICAÇÃO.

TOMADA DE CONTAS ESPECIAL (TCE)

Secretaria de Controle Externo de Tomada de Contas Especial (Secex-TCE).

Trata-se de tomada de contas especial instaurada pelo Fundo Nacional de Saúde (FNS) em desfavor do Sanatório Belém, além de Luiz Augusto Pereira como então presidente desse ente, diante da não comprovação da boa e regular aplicação dos recursos públicos repassados por meio do Convênio n.º 33881/2011 (Siafi 763064) destinado à aquisição de equipamentos e materiais permanentes para estruturar o Hospital Parque Belém localizado na zona sul do Município de Porto Alegre - RS sob o valor original de R$ 250.000,00 pelo integral aporte em recursos federais, tendo a vigência do ajuste sido inicialmente estipulada para o período de 20/12/2011 a 20/12/2012, com a sucessiva prorrogação até 18/5/2015.
2.	Como visto, a partir do Relatório de Tomada de Contas Especial n.º 235/2018 (Peça 31) , o tomador de contas assinalou a anunciada responsabilidade pelo dano ao erário sob o valor original de R$ 250.000,00 em face da não comprovação da boa e regular aplicação dos recursos federais efetivamente transferidos no bojo do aludido convênio.
3.	Todavia, no âmbito do TCU, a Secex-TCE passou a promover a solidária citação dos aludidos responsáveis para apresentarem as suas alegações de defesa ou recolherem o valor do correspondente débito diante da parcial inexecução do objeto pactuado, além do não cumprimento dos objetivos fixados no ajuste, a partir das seguintes irregularidades: (i) desvio de finalidade a partir do bloqueio judicial sobre a parcela dos recursos na conta específica do ajuste; (ii) ausência de comprovação do pagamento ao fornecedor do equipamento como arco cirúrgico em "C"; e (iii) ausência de comprovação sobre a utilização dos equipamentos hospitalares previstos no respectivo plano de trabalho para o Hospital Parque Belém.
4.	Por conseguinte, após a regular notificação, o Sanatório Belém e Luiz Augusto Pereira apresentaram, por intermédio de comum advogado, as suas defesas às Peças 54-67, tendo apresentado, em síntese, as seguintes alegações: (a) os equipamentos adquiridos teriam sido apreendidos pela Secretaria Municipal de Saúde de Porto Alegre - RS e pela Justiça; (b) o Hospital Parque Belém teria enfrentado as dificuldades financeiras em razão da suspensão do repasse dos recursos pela referida secretaria municipal de saúde; e (c) a restrição de acesso causada pela pandemia teria impossibilitado a obtenção de mais documentos necessários à defesa.
5.	De todo modo, após a análise final do feito (Peças 79-81) , a Secex-TCE anotou que os aludidos responsáveis não teriam logrado êxito em afastar o suscitado dano ao erário e, assim, pugnou pela irregularidade das contas dos aludidos responsáveis para condená-los ao pagamento do correspondente débito, além de lhes aplicar a multa prevista no art. 57 da Lei n.º 8.443, de 1992; tendo o MPTCU anuído a essa proposta.
6.	O TCU pode incorporar o parecer da unidade técnica a estas razões de decidir.
7.	Bem se vê, contudo, que, em sintonia, entre outros, com os Acórdãos 1.194/2009 e 3.991/2015, da 1ª Câmara, os Acórdãos 27/2004, 6.235/2013 e 3.223/2017, da 2ª Câmara, e os Acórdãos 11/1997 e 997/2015, do Plenário, a jurisprudência do TCU estaria firmada no sentido da pessoal responsabilidade do gestor pela comprovação da boa e regular aplicação dos recursos federais recebidos mediante convênio ou instrumentos congêneres, submetendo todo aquele que administra os recursos públicos ao dever de demonstrar o correto emprego dos valores federais, nos termos do art. 70, parágrafo único, da Constituição de 1988 e do art. 93 do Decreto-Lei nº 200, de 1967, sem prejuízo de, por analogia à Súmula n.º 286 do TCU, a pessoa jurídica de direito privado também responder como destinatária dos recursos inerentes ao aludido convênio, nos termos do art. 16, § 2º, "b", da Lei n.º 8.443, de 1992, em solidariedade com o respectivo administrador, pelo dano causado ao erário ante a ausência de efetiva comprovação da boa e regular aplicação desses recursos públicos.
8.	Por esse ângulo, diante da ausência de elementos capazes de demonstrar a boa e regular aplicação dos recursos federais ante as suscitadas irregularidades na documentação referente à aludida aplicação, com o subjacente desvio de finalidade, além da ausência da evidenciação do necessário nexo causal entre os recursos federais aportados e os supostos dispêndios incorridos no aludido convênio, restou configurada a ofensa não só às regras legais, mas também aos princípios basilares da administração pública, já que, ao final e ao cabo, o responsável deixou de prestar a devida satisfação à sociedade sobre o efetivo emprego dos recursos públicos postos à sua disposição, de sorte a restar, com isso, confirmada a presunção legal de dano ao erário pela parcela dos valores repassados, sem a suscitada comprovação dos dispêndios, ante o eventual desvio ou desperdício dos respectivos recursos federais, restando por aí adequada a proposta da unidade técnica para a condenação dos aludidos responsáveis em débito e em multa.
9.	Não subsistiria, enfim, a eventual prescrição da pretensão punitiva do TCU, já que, nos termos do Acórdão 1441/2016-TCU-Plenário, não teria ocorrido o transcurso superior a dez anos entre a ordem para a citação no âmbito do TCU, em 27/4/2020 (Peça 43) , e a data fatal para a prestação de contas final do aludido convênio, em 17/6/2015 (Peça 5, p. 11) .
10.	Eis que, por meio do aludido Acórdão 1.441/2016 proferido na Sessão Extraordinária de 8/6/2016, o Plenário do TCU firmou o seu entendimento no sentido de que a prescrição da pretensão punitiva deve seguir a regra geral do prazo decenal, contado a partir do fato, em linha com o art. 205 do Código Civil brasileiro, interrompendo a contagem do aludido prazo com a ordem de citação, nos termos do art. 240, caput, da Lei n.º 13.105 (Código Processual Civil) , de 2015.
11.	Sem prejuízo, no entanto, do respeito a esse entendimento do Tribunal, deve ser reiterada a minha ressalva já registrada em vários outros julgados do TCU no sentido de que, na ausência de lei específica, o TCU não deveria aplicar qualquer prazo prescricional sobre a referida pretensão punitiva ou, então, na pior das hipóteses, o Tribunal deveria aplicar a regra prescricional fixada pela Lei n.º 9.873, de 1999, não só porque ela trata diretamente de prescrição no âmbito do direito administrativo sancionador, mas também porque, entre outras medidas, a aludida lei manda aplicar o prazo prescricional penal, quando a infração administrativa também configure crime, além de determinar expressamente que, diante do ilícito continuado ou permanente, a contagem do prazo deve iniciar no dia da cessação do aludido ilícito.
12.	A despeito, então, de registrar essa minha posição pessoal, o TCU deve promover a aplicação da multa legal em desfavor, apenas, do aludido responsável, como pessoa física, para evitar o indevido bis in idem, a partir do entendimento fixado pelo aludido Acórdão 1441/2016-TCU-Plenário, até porque também subsistiria a eventual ausência de prescrição da pretensão punitiva do TCU a partir da aplicação da referida Lei n.º 9.873, de 1999, ante a incidência das diversas causas interruptivas.
13.	Não subsistiria, de todo modo, a eventual necessidade de promover o retorno do presente processo para buscar a citação de outros eventuais responsáveis, estando esse entendimento, aliás, em plena sintonia com a jurisprudência fixada pelo TCU a partir, por exemplo, dos Acórdãos 4.002/2020 e 5.297/2013, da 2ª Câmara, e dos Acórdãos 1.170/2017 e 1.223/2015, do Plenário, já que a ausência dessa nova citação não resultaria em prejuízo à defesa dos atuais responsáveis, não só porque o presente processo já estaria em plenas condições de efetivo julgamento pelo TCU, mas também porque a solidariedade passiva seria legalmente erigida em favor do ente estatal credor, e não das eventuais pessoas privadas devedoras, podendo, se for o caso, os atuais condenados ajuizarem a superveniente ação regressiva em desfavor de outros eventuais responsáveis supostamente coobrigados.
14.	Por outro ângulo, como a malsinada irregularidade configuraria a eventual conduta dolosa no sentido de efetivamente facilitar, permitir ou concorrer para que pessoa física ou jurídica privada incorpore ou utilize, de forma indevida, rendas, verbas ou valores integrantes do acervo patrimonial da administração pública, sem a observância das formalidades legais ou regulamentares aplicáveis, resultando no eventual ilícito doloso de improbidade administrativa causador do aludido prejuízo ao erário, nos termos, por exemplo, do art. 10, I e II, da Lei n.º 8.429, de 1992, com a alteração promovida pela Lei n.º 14.230, de 2021, a eventual prescrição da ação de ressarcimento ao erário também não subsistiria, estando esse entendimento em plena consonância com a jurisprudência fixada pelo STF no bojo do RE 852.475-SP, com o trânsito em julgado a partir de 6/12/2019, diante da Tese de Repercussão Geral n.º 897 no sentido de que: "São imprescritíveis as ações de ressarcimento ao erário fundadas na prática de ato doloso tipificado na Lei de Improbidade Administrativa".
15.	O TCU deve julgar irregulares, portanto, as contas do Sanatório Belém, além de Luiz Augusto Pereira, para condená-los solidariamente ao pagamento do anunciado débito, sem prejuízo de aplicar a multa prevista no art. 57 da Lei n.º 8.443, de 1992, em desfavor, apenas, da aludida pessoa física responsável.
Ante o exposto, pugno pela prolação do Acórdão ora submetido a este Colegiado.
TCU, Sala das Sessões, em 14 de junho de 2022.
Ministro-Substituto ANDRÉ LUÍS DE CARVALHO 
Relator